【裁判字號】    96,訴,822
【裁判日期】    970321
【裁判案由】    拆屋還地
【裁判全文】
臺灣桃園地方法院民事判決               96年度訴字第822號
原      告  戊○○
訴訟代理人  黃政雄律師
被      告  辛○○
訴訟代理人  庚○○
            李國煒律師
被      告  壬○○
訴訟代理人  癸○○
複代理人    李國煒律師
上列當事人間請求拆屋還地事件，於民國97年02月22日辯論終結
，本院判決如下：
    主  文
被告辛○○應將坐落桃園縣龜山鄉○○段四七二地號土地上如附
件民國九十六年七月十日桃測法字第０五五四００號土地複丈成
果圖所示位置圖與平面圖上所標示占有土地部分之一樓地上物（
建物門牌：龜山鄉○○○路二一０號，建物使用人：辛○○，使
用面積包括一層、雨遮、空地合計五四點九０平方公尺）拆除，
並將上開土地返還給原告及其他全體共有人。
被告壬○○應將坐落桃園縣龜山鄉○○段四七二地號土地上如附
件民國九十六年七月十日桃測法字第０五五四００號土地複丈成
果圖所示位置圖與平面圖上所標示占有土地部分之二樓地上物（
建物門牌：龜山鄉○○○路二一０號，建物使用人：壬○○，使
用面積包括二層、雨遮合計一五點二九平方公尺）拆除，並將上
開土地返還給原告及其他全體共有人。
訴訟費用由被告辛○○負擔百分之七十八，被告壬○○負擔百分
之二十二。
本判決第一項，於原告以新台幣肆拾伍萬元為被告辛○○供擔保
後，得假執行。但被告辛○○如於假執行程序實施前，以新臺幣
壹佰參拾肆萬伍仟元為原告預供擔保，得免為假執行。
本判決第二項，於原告以新台幣壹拾貳萬伍仟元為被告壬○○供
擔保後，得假執行。但被告壬○○如於假執行程序實施前，以新
臺幣參拾柒萬伍仟元為原告預供擔保，得免為假執行。
    事  實
甲、原告方面：
壹、聲明：
一、被告辛○○應將坐落桃園縣龜山鄉○○段472 地號土地上如
    附圖A部份之1樓地上物拆除，將上開土地返還原告及全體共
    有人。
二、被告壬○○應將坐落桃園縣龜山鄉○○段472 地號土地上如
    附圖A部份之2樓地上物拆除，將上開土地返還原告及全體共
    有人。
三、訴訟費用由被告負擔。
四、原告願供擔保，請准宣告假執行。
貳、陳述：
一、原告戊○○於民國94年12月06日分割繼承坐落桃園縣龜山鄉
    ○○段472 地號土地，權利範圍1/4 ，此有土地登記謄本可
    稽，嗣又於95年12月08日向訴外人即共有人之一乙○○購買
    其土地所有權1/4 ，故原告戊○○現所有上開土地之權利範
    圍為1/2 ，此有土地登記謄本足憑。詎被告辛○○、壬○○
    未經原告及共有人之同意，竟在其所有停處之後方空地（即
    原告所有上開472 地號土地）上搭蓋鐵皮屋一、二樓，是被
    告等二人無權占有之事實至明。
二、按所有人對於無權占有或侵奪其所有物者，得請求返還之，
    民法第767 條前段定有明文。被告辛○○、壬○○等二人並
    非原告所有坐落桃園縣龜山鄉○○段472 地號土地之所有權
    人，亦無正當權源占有系爭土地並搭建鐵皮屋。是以原告自
    得依上開條文規定，訴請被告等二人拆屋還地。
三、被告固辯稱：系爭472 地號原係丁○○、丙○○、乙○○、
    呂新德四人共有，共有人之間有分管協議存在，故原告係繼
    承共有人呂新德之遺產，自應受該分管協議拘束云云。惟查
    ：按共有物分管契約係共有人就共有物管理方法所成立之協
    議，依民法第820條第1項規定，應由共有人全體共同協議訂
    定之，最高法院89年度台上字第585 號著有判決可資參照。
    系爭472 地號原為呂新德、乙○○、丙○○、丁○○四人所
    共有，嗣呂新德於94年12月06日死亡，由原告繼承其應有部
    分1/4 ，嗣原告又於95年12月08日向共有人之乙○○購買其
    應有部分1/4 ，並無被告所述之分管協議存在。且被告提呈
    之協議書，立書當事人為呂簡阿治、陳秀雲，均非系爭472
    地號之共有人，自難徒憑該協議書即遽認共有人之間確有分
    管協議之事實。是被告自應就其「分管協議存在」之有利事
    實，負舉證責任。綜上所述，被告辯稱共有人間有分管協議
    存在，惟未能舉證以實其說，自不足採信。
四、證人己○○○到庭證稱：「 (你先生四兄弟所共有的建物後
    方的空地，是否有協議順共有壁拉直分管使用？)沒有。(當
    初被告兩人他們在後面空地搭建地上物的時候，你或者你先
    生有無阻止或反對過？)我 有反對過。」等語。證人甲○○
    亦證述：「 (建物後方他們四個兄弟共有的空地，是否有協
    議順著共有壁拉直分管使用？）這我不知道。」等語。證人
    乙○○即系爭472 地號共有人之一到庭證稱， (內容右邊倒
    數第二行「建物後面法定空地應順牆壁拉直現分管的範圍內
    全部無條件永久給甲方就是呂簡阿治使用與管理「這句話是
    何意思？）其實協議書這個條文是不可以這樣寫，我原先跟
    甲○○母親就是呂簡阿治是說暫時給他們使用，協議書的這
    個條文內容是我太太陳秀雲自己跟人家講，但是其他兄弟並
    沒有這樣講，當時因為是急著要賣土地，其他兄弟也都不知
    道這個協議內容。 (有同意被告二人使用後方的空地472 地
    號蓋地上物？你有無去阻止他們？）沒有。他們在蓋的時候
    我有去阻擋他們。」等語。系爭472 地號共有人之一證人丙○○證述：「 (你們四個兄弟一起蓋桃園縣龜山鄉○○○路
    206 至212 號四個建物後方的空地，你們四個兄弟共有該土
    地有無協議順著共有壁拉直使用？）沒有協議。 (地號461
    、462 、463 、464 號後方的化糞池，這是當時這塊土地在
    蓋的時候就已經蓋好，目前維持這樣使用，請問這是不是當
    時在蓋這四個房屋的時候、就有約定在後方共同空地上順著
    牆壁拉直來蓋化糞池並且維持分管使用？）我們沒有約定。
    」等語。共有人之一證人丁○○亦證述：「 (你們四兄弟一
    起蓋桃園縣龜山鄉○○○路206 至212 號房屋的時候，關於
    後方的共有空地有無協議說順著共有壁拉直分管使用？）沒
    有。 (你所有上開206 號房屋與己○○○208 號房屋後面空
    地是否順著共有壁拉直使用？）沒有。 (請求提示被證十二
    協議書，你是否知道被證十二的協議書，有無看過？你是否
    有同意？）我都不知道，我也沒有看過。」等語 (以上均見
    於96年11月23月日言詞辯論筆錄）。是以，由上開證人、己○○○、甲○○、乙○○、丙○○、丁○○等人之上開證述
    可知，系爭472 地號之共有人間並無被告所述之分管協議存
    在，是被告辛○○、壬○○確係無權占有系爭土地並搭建鐵
    皮屋之事實至明。
五、綜上所述，被告辛○○、壬○○等二人無權占有原告戊○○
    所有坐落桃園縣龜山鄉○○段472 地號土地，原告自得依民
    法第767 條前段規定訴請拆屋還地。為此，請鈞院鑒核，判
    決如訴之聲明。
參、證據：提出桃園縣龜山鄉○○段472 地號土地登記謄本、桃
    園地政事務所複丈成果圖影本、原告之父呂新德死亡證明書
    影本一份及原告戶口名簿影本各一份。
乙、被告方面：
壹、聲明：
一、原告之訴駁回。
二、訴訟費用由原告負擔。
三、如受不利益判決，請准宣告供擔保後免假執行。
貳、陳述：
一、緣有四兄弟呂新德、丁○○、乙○○、丙○○四人在原地號
    龜山鄉○路○段1290之5、1290之49、1290之24 號三筆土地
    上新建四房屋，有使用執照存根為證。後經抽籤後決定各房
    屋屬於何人所有，該三筆土地後編定為同段1290 之5、1290
    之114、1290之116、1290之122 號，係重測前地號。該三筆
    土地又再編定為自強段461、462、463、464、472 地號，係
    重測後地號，即現今地號，有地籍圖謄本、地號變更表、辛○○建物所有權狀一張、建物謄本一張、辛○○土地所有權
    狀三張、土地謄本一張、桃園縣政府地籍圖重測土地標示變
    更結果通知書、1290之5土地登記簿、1290之114土地登記簿
    、1290之116 土地登記簿、1290之122 土地登記簿、及自強
    段472地號土地登記簿為證。
二、上述四兄弟抽籤後，由呂新德取得今464 地號上建物所有權
    ，乙○○以妻陳秀雲登記今463 地號上建物所有權、丙○○
    以妻己○○○登記今462 地號上建物所有權、丁○○取得今
    461 地號上建物所有權。至於今472 地號由四兄弟共有。
三、72年04月05日陳秀雲將今463 地號上建物及後面空地共有部
    分出售予呂簡阿冶，又立協議書如被證十二，載：「立協議
    書人呂簡阿冶（以下簡稱甲方）陳秀雲（以下簡稱乙方）茲
    因買賣部分未能分割移轉事，經協議同意事項如左：(一)依據
    民國七十一年七月二十五日訂立買賣契約書第九條第四款約
    定而立此協議書。(二)乙方出賣坐落龜山鄉○路○段1290之25
    、1290之122 、1290之14（筆誤，應係114） 地號土地及該
    土地上建號1656建物讓與甲方，已經移轉登記完畢，其後該
    建物後面法定空地應順牆壁拉直現分管的範圍內全部無條件
    永久給甲方使用與管理。以上條件經雙方議定同意絕無異議
    ，恐口說無憑，特立此協議書一式貳份為憑。立協議書人甲
    方：呂簡阿治、立協議書人乙方：陳秀雲、見證人所有權人
    ：乙○○。中華民國七十二年四月五日。」之後，被告辛○○向呂簡阿治購買該建物及後面空地共有部分，買賣時經雙
    方約定並交付款項為既定事實。準此而言，關於四建物之後
    方空地，原共有人在72年04月05日前確實有約定順牆壁拉直
    分管，該協議於共有人間有拘束力。呂簡阿治依協議書取得
    該分管協議上之使用管理權利，其後就該使用、管理權利與
    463 號建物一併出售予被告辛○○，辛○○因之就472 號土
    地有使用、管理之權而設系爭地上物。
四、復有被證十三照片兩張證明，其中被告建物 (坐落463 地號
    ）後方庭園空地置方杉盆栽。建物所設雨遮等物，其相鄰兩
    旁建物均依共同壁以牆拉直分管使用，且464 、462 地號後
    方均各自以牆拉直建物及築牆分隔使用、管理，證明上述分
    管協議之事實為真。
五、原告既於94年12月6日繼承原472號土地共有人呂新德之遺產
    ，故繼承464 號土地以及472 號土地持分l/4 ，於95年12月
    08日向原共有人乙○○購買472 號土地持分l/4 。依據大法
    官釋字第349 號，原共有人四人就472 號土地有分管協議，
    原告為原共有人其中二人之繼受人，久居該地，係知悉有該
    分管契約或可得而知之者，應受該分管協議拘束。
六、又依據民法第148 條第2 項規定，行使權利，履行義務，應
    依誠實及信用方法。」準此，原告依分管協議有權使用其分
    得部分，卻反對被告使用依法取得使用權之部分，有違誠信
    ，無權利保護之必要，其訴應不予准許。
七、證人於96年11月23日言詞辯論期日所為之證言，顯與事實不
    符：證人己○○○到庭證稱：「 (被告共同訴訟代理人問證
    人己○○○：你登記所有的桃園縣龜山鄉○○○路208 號的
    房屋，跟206 號房屋，關於後方的空地，是否有依共同壁拉
    直隔開？）證人己○○○：有隔開。 (被告共同訴訟代理人
    問證人己○○○：後方空地所有權共有人對於空地的使用，
    是否有反對或爭執過？）證人己○○○：沒有。」等語；證
    人甲○○到庭證稱：「 (被告共同訴訟代理人問證人甲○○
    ：《請求提示被證十二協議書》你母親呂簡阿治向陳秀雲買
    龜山鄉○○○路210 號房地的時候，有簽立協議書，你有無
    在場？看陳秀雲及乙○○簽名？）證人甲○○：我有在場。
    我有看到他們簽名。 (被告共同訴訟代理人問證人甲○○：
    後來你與你母親將上開房地賣給辛○○的時候，你是否有交
    給辛○○這份協議書正本，讓辛○○作為行使權利的依據？
    )證 人甲○○：有。 (被告共同訴訟代理人問證人甲○○：
    協議書上為何講到建物後方共有土地順著共有壁拉直使用這
    件事情，說建物後面法定空地應順牆壁拉直，現分管的範圍
    內，全部無條件永久給甲方使用與管理？）證人甲○○：一
    筆土地蓋四間，他們兄弟一人一間，後面整塊是法定空地，
    不能分割，原本應該是共同使用，但四個兄弟有四間房屋，
    後面空地就個人房屋所在的位置正後方順牆壁拉直，我母親
    呂簡阿治跟乙○○、陳秀雲他們夫妻二個人約定就由個人順
    牆壁拉直個別使用。」等語。依上述證人之證詞可知，系爭
    土地原共有人在72年04月05日前確實有約定順牆壁拉直分管
    ，當時共有人之一乙○○見證簽名，該協議於共有人間有拘
    束力。」故上開證人等所為不利於被告之部分，應不可採。
參、證據：提出起造人呂新德等四人建物使用執照存根影本一份
    、地籍圖謄本影本一份、地號變更表影本一份、辛○○建物
    所有權狀影本一份、建物登記謄本一份、辛○○土地所有權
    狀影本三份、桃園縣政府地籍圖重測土地標示變更結果通知
    書影本一份、桃園縣龜山鄉○路○段1290之5 、1290之114
    、1290之116 、1290之122 土地登記簿一份、自強段472 地
    號土地登記簿一份、協議書影本一份、現場照片二幀，並請
    求傳訊證人丁○○、丙○○、乙○○、甲○○、己○○○。
    理  由
一、本件系爭坐落桃園縣龜山鄉○○段472 地號土地原為訴外人
    呂新德、丁○○、乙○○、丙○○四人所共有，應有部分各
    1/4 。原告戊○○為訴外人呂新德之繼承人，於94年12月06
    日繼承呂新德之應有部分，並於同年12月08日又因買賣取得
    乙○○之應有部分1/4 。另坐落桃園縣龜山鄉○路○段1290
    之5 、1290之122 、1290之114 （註：被證十二協議書記載
    為1290之14）地號等三筆土地及其上建號1656之建物原為訴
    外人陳秀雲所有，於72年04月05日出售予訴外人呂簡阿治，
    再由訴外人呂簡阿治出售予被告辛○○。上情所述，為兩造
    不爭執之事實。
二、本件兩造主要爭點端在於：（一）被告辯稱之分管協議是否
    存在？（二）被告是否有正當權源使用系爭土地？茲分述如
    下：
（一）被告辯稱之分管協議是否存在？
      本件被告辛○○辯稱：關於後方空地，前手呂簡阿治在72
      年04月05日依協議書自訴外人陳秀雲取得該分管協議上之
      使用管理權利，其後於72年06月11日前手呂簡阿治再將該
      空地之使用及管理權利、坐落桃園縣龜山鄉○路○段1290
      之5 、1290之122 、1290之114 地號三筆土地 (持分各為
      三分之一）及其上建號1656之建物一併出售予被告，因此
      ，被告就後方空地有使用、管理之權而設系爭地上物。因
      此，原共有人在72年04月05日前確實有約定順牆壁拉直分
      管之協議存在云云。然查，被告所提出之訴外人陳秀雲與
      呂簡阿治之協議書中，雖有「建物後面法定空地應順牆壁
      拉直現分管的範圍內全部無條件永久使用與管理」之語，
      惟共有物分管契約係共有人就共有物管理方法所成立之協
      議，依民法第820 條第1 項規定，應由共有人全體共同協
      議訂定之。查上揭協議書之當事人並非呂新德、丁○○、
      乙○○、丙○○四人，自難以該協議書即認訴外人呂新德
      、丁○○、乙○○、丙○○等四個共有人之間有分管協議
      之事實。再查，本件於言詞辯論中，證人己○○○、丙○○、丁○○到庭證稱：四兄弟所共有的建物後方的空地，
      並未協議順共有壁拉直分管使用。證人乙○○亦到庭證稱
      ：該協議書中內容右邊倒數第二行「建物後面法定空地應
      順牆壁拉直現分管的範圍內全部無條件永久給甲方 (即呂
      簡阿治）使用與管理」這個條文是不可以這樣寫，伊原先
      跟甲○○母親就是呂簡阿治是說暫時給他們使用，協議書
      的這個條文內容是伊太太陳秀雲自己跟人家講，但是其他
      兄弟並沒有這樣講，當時因為是急著要賣土地，其他兄弟
      也都不知道這個協議內容。另一證人甲○○亦證稱：該協
      議書是母親呂簡阿治與陳秀雲簽的，沒有經過其他共有人
      的同意等語。又證人乙○○於96年11月23日言詞辯論時亦
      證稱被告在後方的空地472 地號興建系爭地上物時，伊有
      去阻擋他們等語。是以由證人己○○○、乙○○、丙○○
      、丁○○、甲○○等人之證述可知，系爭472 地號土地之
      共有人間並無被告所述之分管協議存在。
（二）被告是否有正當權源使用系爭土地？
      按以無權占有為原因，請求返還所有物之訴，占有人對土
      地所有權存在之事實無爭執，而僅以非無權占有為抗辯者
      ，土地所有權人對其土地被無權占有之事實，無舉證責任
      ，占有人自應就其取得占有係有正當權源之有利事實證明
      之。經查，本件原告主張渠係系爭土地之共有人，並提出
      土地登記謄本為證，且為被告所不爭執。被告自應就其係
      有權占有系爭472 地號土地之事實，負舉證之責任。被告
      雖提出訴外人呂簡阿治與陳秀雲所簽訂之協議書內容為證
      ，惟依前述（一）說明，無法就系爭472 地號土地之共有
      人間存在分管協議之事實予以證明。此外，被告並無其他
      有利的證明資料，因此，本件難認被告有正當權源得使用
      系爭土地。
三、按所有人對於無權占有或侵奪其所有物者，得請求返還之；
    對於妨害其所有權者，得請求除去之；有妨害其所有權之虞
    者，得請求防止之。民法第767 條定有明文。本件原告為系
    爭土地之共有人，而被告辛○○、壬○○二人使用系爭土地
    無合法權源。從而，原告依民法第767 條、第821 條之規定
    ，請求被告辛○○、壬○○二人應分別將坐落桃園縣龜山鄉
    ○○段472 地號土地上如附件96年07月10日桃測法字第0554
    00號土地複丈成果圖所示位置圖與平面圖所標示占有土地部
    分之一、二層樓地上物拆除，並將上開土地返還給原告及其
    他全體共有人，於法核無不合，應予准許。
四、本判決兩造分別陳明願供擔保聲請宣告假執行或免為假執行
    ，經核均無不合，爰分別酌定相當之擔保金額，併予宣告之
    。
五、本件兩造其餘主張陳述及攻擊防禦方法，核與本件判決結果
    不生影響，無一一審究必要，附此敘明。
六、據上論結，本件原告之訴為有理由，依民事訴訟法第85條第
    1 項但書、第390 條第2 項、第392 條第2 項，判決如主文
    。
中    華    民    國    97    年    3     月    21    日
                  民事第二庭法  官  呂仲玉
以上正本係照原本作成。
如對本判決上訴，須於判決送達後20日內向本院提出上訴狀。
中    華    民    國    97    年    3     月    21    日
                            書記官  賴柏仲


司法院資訊處製作；財團法人民間司法改革基金會備份。
